Inventaris van het archief van de Commissie tot Bestudering van Goede Onderwijsmethoden voor het Algemeen Vormend Nijverheidsonderwijs voor Meisjes van het Ministerie van Onderwijs en Wetenschappen, 1946-1965
Nationaal Archief, Den Haag
- ARCHIEVEN VAN DE SUBCOMMISSIES, B
  - Subcommissie Opleidingen tot Huishoudassistente, B.7
    Werkzaamheden: In verband met de mogelijkheid de opleiding tot assistente in de huishouding te splitsen in assistente A, waarin het accent wordt gelegd op de algemene vakken en in assistente N, waarin aan de naaldvakken bijzondere aandacht werd besteed, hield de subcommissie zich bezig met het omschrijven van de leerstof voor de algemene vakken voor de A-groep. Bij de bestudering van dit onderwerp werd in het bijzonder aan de didactische aspecten aandacht besteed. Er werden concept-richtlijnen voor het onderwijs in de Nederlandse taal opgesteld, alsmede de vakken aardrijkskunde en geschiedenis. Ook de leerstof voor de vakken aardrijkskunde en geschiedenis kwam aan de orde, in het bijzonder de wijze waarop naar de mening van de subcommissie de lessen gegeven zouden moeten worden.
    - Notulen van de vergaderingen van de subcommissie., 1956-1962; 46; 1 omslag
  - Subcommissie Leerlingstelsel, B.8
    Ingesteld op 25 april 1955 bij beschikking, door de staatssecretaris van Onderwijs, Kunsten en Wetenschappen.
    Voorzitter: mej. W.B. Uytenhoudt.
    Werkzaamheden: de commissie kreeg opdracht na te gaan wat de inhoud en de methoden zouden moeten zijn van het algemeen en het vakgericht onderwijs voor meisjes opgenomen in de bestaande leerlingstelsels. Een tweede punt was: na te gaan hoe de verhouding zou moeten zijn van de vakopleidingen in het kader van leerlingstelsels tot het zogenaamde vormingswerk. De reeds bestaande leerlingstelsels waren:
    Huishoudhulp
    Gezinshulp
    Kleuterhulp en
    Confectienaaister
    - Notulen van de vergaderingen van de subcommissie., 1958; 47; 1 omslag
    - Verslagen van de Werkgroep Vakopleiding Confectie-industrie., 1957; 48; 1 omslag
    - Rapporten van de Subcommissie Leerlingstelsel., 1957; 49; 1 omslag
  - Subcommissie Naaldvakken, B.9
    Ingesteld in 1956 bij beschikking nr. 35330, Afdeling NO/A d.d. 14-02-1956. Opgeheven per 01-11-1966 bij besluit BVO/B 454713 d.d. 29-11-1966.
    Voorzitter: mej. I. Schrale
    Werkzaamheden: De subcommissie ontving geen scherp omlijnde opdracht en omschreef haar taak daarom in onderling overleg. Zij bestudeerde het aanleren van vaardigheden en technieken, om betere werkwijzen te bevorderen en legde zich toe op het ontwerpen van basisleerstof en het werken met visueel materiaal. De subcommissie heeft de volgende aspecten in ogenschouw genomen en aan de orde gesteld:
    doel en waarde van het onderwijs in de naaldvakken op verschillende niveaus
    schematisch overzicht van de diverse opleidingen en cursussen, waarvan het naaldvakonderwijs deel uitmaakt
    nadere beschrijving van die eigenschappen van de leerlingen die voor het onderwijs in de naaldvakken van speciale betekenis zijn, bijvoorbeeld handvaardigheid, ruimtelijk inzicht
    keuze en rangschikking van de leerstof van de naaldvakken
    analyse van de bijzondere leerprocessen bij het onderwijs in de naaldvakken, alsmede de daaruit volgende bijzondere methodiek.
    - Notulen van de vergaderingen van de subcommissie., 1956-1962; 50; 1 omslag
    - Stukken betreffende onderwijs in naaldvakken., 1951-1955; 52; 1 omslag
    - Notulen van de vergaderingen van de werkgroep., 1960-1961; 53; 1 omslag
    - Stukken betreffende het Experiment 5e Klassers op de Nijverheidsonderwijs Scholen., 1961-1962; 54; 1 omslag
    - Verslagen van vergaderingen van docenten in de werkgroep., 1962; 55; 1 omslag
    - Verslag van de werkzaamheden van de subcommissie., z.j.; 51; 1 stuk
    - Rapport betreffende de primaire opleiding, met bijlagen., z.j.; 56; 1 omslag
  - Subcommissie Maatschappelijk Inzicht, B.10
    De subcommissie werd ingesteld per 01-09-1956 bij besluit NO/A 122.253 d.d. 29-03-1957. De subcommissie werd opgeheven per 01-06-1970 bij besluit BVO/B 154.674 d.d. 17-06-1970.
    Werkzaamheden: De subcommissie heeft nagegaan op welke wijze op de scholen werd lesgegeven in dit nieuwe vak en welke plaats dit vak innam in het nijverheidsonderwijs voor meisjes. Bij het lager nijverheidsonderwijs en uitgebreid lager nijverheidsonderwijs bleek behoefte te bestaan aan bijscholing voor de leerkrachten, die lessen in dit vak aan deze opleidingen moesten gaan geven. De subcommissie heeft advies gegeven en hulp geboden bij het tot stand komen van bijscholingscursussen, die op vele plaatsen in het land werden gehouden. Een andere bijdrage aan het vak maatschappelijk inzicht voor deze opleidingen werd geleverd door het samenstellen van een conceptleidraad voor de leerstof. De subcommissie heeft de coördinatiecommissie van de pedagogische centra van advies gediend over pedagogisch-didactische applicatiecursussen voor leerkrachten in dit vak.
    - Verslagen van vergaderingen van de subcommissie en de werkgroep, met bijlagen., 1956-1962; 20; 1 pak
  - Subcommissie Natuur- en Scheikunde, B.11
    De subcommissie werd ingesteld bij besluit NO/A 117.244 d.d. 07-03-1957 per 01-01-1957. De subcommissie werd opgeheven bij besluit BVO/B 108062 d.d. 04-07-1968.
    Voorzitter: mej. S.J. Schieven
    Werkzaamheden: de subcommissie werkte uitsluitend ten behoeve van de primaire opleiding. Scheikunde, zoals dat te pas kwam in de huishouding, diende aanschouwelijk te worden gemaakt, waarbij door het waarnemen en het doen de leerlingen tot zelfstandig denken werden geactiveerd. Het werken met symbolen werd door middel van proefneming bestudeerd. Er werd geëxperimenteerd op een aantal proefscholen door de leerkrachten natuur- en scheikunde. De betrokken leerkrachten gaven één lesuur per week natuur- en scheikunde volgens globaal aangegeven didactische principes. Op grond van de ervaring die hierbij werd opgedaan ontwierpen de leden van de subcommissie een eenvoudige leerlingenset. Er werd een proef gehouden over de bruikbaarheid van de leerstof en het lesmateriaal. Op grond van de opgedane ervaringen werden wijzigingen aangebracht in de gekozen leerstof, de samenstelling van de proeven en de toetsingsmethoden.
    - Notulen van vergaderingen van de subcommissie., 1957-1962; 43; 1 omslag
    - Stukken betreffende studiemateriaal schei- en natuurkunde., 1960-1962; 44; 1 omslag
    - Nota betreffende een handleiding in de natuur- en scheikunde aan de opleiding assistente A bij het nijverheidsonderwijs voor meisjes., 1966; 45; 1 stuk
  - Subcommissie voor het Milieuonderzoek, B.12
    De subcommissie werd bij beschikking NO/A 145155 van 3 december 1957 ingesteld door de minister van Onderwijs, Kunsten en Wetenschappen voor het onderwijs aan plattelandsmeisjes. Per 26-03-1958 werd de naam gewijzigd in Subcommissie Milieuonderzoek bij besluit NO/153684. De subcommissie werd opgeheven bij besluit NO/A 421 d.d. 06-01-1966 per 01-11-1965.
    Werkzaamheden: de subcommissie heeft onderzoek verricht naar de problematiek van het sociaal-culturele milieu bij de meisjes van het nijverheidsonderwijs in de stad en op het platteland. Het onderzoek is uitgevoerd op grond van de volgende probleemstellingen:
    hoe is, volgens de gangbare sociaal-wetenschappelijke maatstaven ten aanzien van het beroep van de vader, urbanisatiegraad van het woonmilieu en dergelijke de sociaal-culturele samenstelling van de schoolbevolking van het nijverheidsonderwijs voor meisjes
    wat zijn de normen, waarden, doelstellingen en verwachtingen die zich als voor het onderwijs relevant binnen deze populatie laten afleiden uit de voorafgaande gevonden sociaal-culturele samenstelling
    welke voorstelling heeft de school zich van deze normen, waarden, doelstellingen en verwachtingen binnen haar leerlingenpopulatie gevormd
    welk cultuurbeeld wordt door de school (de leerkrachten) met meer of minder resultaat op de leerlingenpopulatie overgedragen
    in hoeverre is de school zich de opdracht van dit cultuurbeeld, dit is het geheel van deze normen, waarden, doelstellingen en verwachtingen, bewust.
    - Verslagen van de vergaderingen van de subcommissie., 1957-1962; 12; 1 omslag
    - Rapport betreffende een 'gevalstudie' van twee klassen van de primaire opleiding aan de rooms-katholieke huishoudschool ten plattelande Virgo Fortis., 1959; 13; 1 stuk
    - Stukken betreffende het interim-rapport 'Milieuonderzoek' en het rapport 'Huishoudonderwijs en Sociaal Milieu' door drs. E.A. van Trotsenburg., 1959; 14; 1 pak
    - Nota van drs. Van Trotsenburg betreffende het begrip milieu en het wetenschappelijk karakter van het milieuonderzoek., 1959; 15; 1 stuk
    - Stukken betreffende een enquête inzake milieuonderzoek, gehouden onder de directrices van huishoudscholen., 1959-1960; 16; 1 omslag
    - Stukken betreffende de methode van observeren van lessen en leerlingen., 1959-1960; 17; 1 omslag